【裁判字號】    99,上易,467
【裁判日期】    990504
【裁判案由】    重利
【裁判全文】
臺灣高等法院刑事判決          99年度上易字第467號
上  訴  人  臺灣桃園地方法院檢察署檢察官
被      告  庚○○
選任辯護人  翁偉傑律師
            廖國訓律師
上列上訴人因被告重利案件，不服臺灣桃園地方法院98年度易字
第592號，中華民國98年12月28日第一審判決（ 起訴案號：臺灣
桃園地方法院檢察署97年度偵字第21085號 ），提起上訴，本院
判決如下：
    主  文
原判決關於如附表一編號7部分及執行刑均撤銷。
庚○○所犯如附表一編號7所示之三罪，各處如附表一編號7所示
及減得之刑。
其他上訴駁回。
上開改判部分與駁回部分所宣告及減得之刑，應執行有期徒刑拾
月，如易科罰金，以新臺幣壹仟元折算壹日。扣案之門號000000
0000號行動電話（含SIM卡壹枚）壹支、記帳單拾捌張、空白本
票貳本（合計貳拾肆張）、印泥壹只，均沒收。
    事  實
一、庚○○基於借貸金錢謀取與原本顯不相當重利之犯意，以在
    計程車排班點、電話亭等不特定場所發放小廣告之方式，邀
    集不特定人前來借貸金錢。適有如附表一編號1、2、4至7所
    示急迫、輕率、無經驗之甲○○、乙○○、辛○○、戊○○
    、子○○、癸○○等人因急需週轉，需錢孔急，經由廣告所
    留之0000000000號電話號碼與庚○○取得聯繫後，庚○○則
    於附表一編號1、2、4至7所示時間、地點，放款予甲○○、
    乙○○、辛○○、戊○○、子○○、癸○○如附表一編號1
    、2、4至7所示之金額，並約定以每10天為1期收取利息，且
    當場預扣第1期利息，收息日期屆至時，再向甲○○等人收
    取利息及本金，以此方式取得與原本顯不相當之重利。庚○○另於97年8月間、9月初分別雇用宋浩偉、黃居文（宋浩偉
    、黃居文由原審法院98年度易字第677號審理）為其放款及
    收取利息，渠等乃共同基於以借貸金錢而謀取與原本顯不相
    當重利之犯意聯絡，共同以上開方式，邀集不特定人前來借
    貸金錢，由庚○○負責出資放款，另由宋浩偉、黃居文負責
    紀錄每日收、放款金額之記帳業務兼催討利息之工作。適有
    如附表一編號3所示急迫、輕率、無經驗之丙○○，因急需
    週轉，需錢孔急，經由廣告所留之0000000000號電話號碼與
    庚○○等人取得聯繫後，庚○○再於附表一編號3所示時間
    、地點，放款予丙○○如附表一編號3所示之金額，並約定
    以每10天為1期收取利息，且當場預扣第1期利息，收息日期
    屆至時，再分別由庚○○、宋浩偉、黃居文前往向丙○○收
    取利息及本金，以此方式取得與原本顯不相當之重利。嗣於
    97年9月19日凌晨1時許，黃居文駕駛車號0812-NT號自小客
    車，搭載宋浩偉前往桃園縣桃園市○○路486號前，向借款
    人收取利息時，遭警當場查獲，並扣得庚○○所有，供上開
    放款取得重利所用或預備之門號0000000000號行動電話（含
    SIM卡1枚）、記帳單18張、空白商業本票2本（共24張）、
    印泥1個等物，始查知上情。
二、案經桃園縣政府警察局蘆竹分局報請臺灣桃園地方法院檢察
    署檢察官偵查起訴。
    理  由
甲、有罪部分
一、被告以外之人於偵查中向檢察官所為之陳述，除顯有不可信
    之情況者外，得為證據，刑事訴訟法第159條之1第2項定有
    明文。查證人黃居文、宋浩偉、乙○○、子○○、癸○○於
    偵查中向檢察官所為之陳述，業經具結，且自筆錄內容觀之
    ，無不正取供之情事，而無顯不可信之情況，依上開規定，
    自有證據能力。
二、被告以外之人於審判外之言詞或書面陳述，除法律有規定者
    外，不得作為證據；又被告以外之人於審判外之陳述，雖不
    符合刑事訴訟法第159條之1至第159條之4之規定，而經當事
    人於審判程序同意作為證據，法院審酌該言詞陳述或書面陳
    述作成時之情況，認為適當者，亦得為證據，而當事人、代
    理人或辯護人於法院調查證據時，知有上開不得為證據之情
    形，而未於言詞辯論終結前聲明異議者，視為有前項之同意
    ，刑事訴訟法第159條第1項及第159條之5分別定有明文。查
    證人黃居文、宋浩偉、甲○○、乙○○、丙○○、辛○○、
    戊○○、子○○、癸○○於警詢中所為之陳述，雖為被告以
    外之人於審判外之言詞陳述，然經本院於審判程序提示予被
    告及檢察官並告以要旨，均經被告及檢察官表示無意見，且
    未聲明異議，又本院審酌上開證人警詢筆錄之記載，並無不
    正取供之情事，且證人於警詢時並無具結之可能，故就該等
    審判外言詞陳述作成時之情況，應認為適當，依前揭法條意
    旨，得援為本案證據。另卷附記帳單18張、空白商業本票2
    本（共24張）、借款人簽具之本票27張及榮民證影本1紙，
    經本院於審判程序提示予被告及檢察官並告以要旨，亦經被
    告及檢察官表示無意見，且均未聲明異議，本院審酌上開審
    判外書面陳述並無不法取證之情事，且均足佐證本件重利案
    件之情況，是本院審酌應認為適當，依上揭法條意旨，亦得
    援為本案證據。
三、訊據被告庚○○對於附表一編號1、2、4至7所示之事實均坦
    承不諱，核與證人黃居文、宋浩偉、甲○○、乙○○、辛○○、戊○○、子○○、癸○○之證述相符，復有記帳單18張
    、空白商業本票2本（共24張）在卷可稽，另有扣案之門號
    0000000000號行動電話（含SIM卡1枚）及印泥1只，可資佐
    證，堪認被告庚○○此部分具任意性之自白與事實相符，被
    告對編號7所示貸款予癸○○部分，於本院陳稱：係於96年
    農曆過年期間云云，足認其確有於附表一編號1、2、4至7所
    示之時地，放款予被害人甲○○、乙○○、辛○○、戊○○
    、子○○、癸○○等人如附表一所示之金額，並約定以每10
    天為1期收取利息，且當場預扣第一期利息，收息日期屆至
    時，再向甲○○等人收取利息及本金，以此方式取得與原本
    顯不相當之重利之事實，事證明確，被告庚○○如附表一編
    號1、2、4至7所示之重利犯行，均堪認定。
四、被告庚○○於原審否認有何如附表一編號3所示之重利犯行
    ，辯稱：伊在97年6月份被抓以後，就沒有再放款，丙○○
    的部分，伊如果有去，也只是介紹他們認識而已云云。經查
    ：
(一)、稽之證人丙○○於警詢時證述：伊於97年9月上旬某日夜間
    20時左右，在桃園縣桃園市縣○路向1名綽號「宏明」之男
    子借款新台幣（下同）2萬元，但當時綽號宏明之人先扣
    2000 元作為利息，只交付伊1萬8000元，宏明之聯絡電話為
    0000000000號，約定的利息是以月息30分計算，伊借款2萬
    元，需每10天交付1次利息2000元至1次還清2萬元為止。伊
    目前本金2萬元還沒還清，已繳了3期的利息共6000元，員警
    提示照片之宋浩偉，於伊借款時，亦隨同宏明在場。而之後
    收利息時，則由宋浩偉及黃居文來收取，都是宋浩偉以0000
    000000號行動電話跟伊聯繫，並約在桃園縣政府一帶道路旁
    收取利息。伊向宏明借款時，有簽立本票1張，本票簽立的
    之金額為4萬元。該名宏明之男子，年約30歲，短頭髮身材
    瘦高等語（見臺灣桃園地方法院檢察署97年度偵字第21085
    號偵查卷宗第30頁至第32頁）。宋浩偉於警詢時證稱：宏明
    是伊老闆，年約29歲，身材瘦高，留短髮，平日都是宏明主
    動打電話給伊，指示伊應收款的對象及利息金額、收取時間
    ，伊平常約2、3天都會將收到的利息交給宏明。伊每個月的
    支薪是3萬元，於97年8月初時開始工作。伊公司是以小額放
    款為主，放款金額以1萬元到5萬元不等，借款人所簽具之本
    票金額，是以實際金額簽具，有些要加1倍的金額簽具，簽
    具本票之金額及數目都是老闆宏明所指示等語（見同上偵卷
    第8頁至第9頁）；其於偵訊時另結證：扣案之門號00000000
    00號行動電話（含SIM卡1枚）、記帳單18張、空白商業本票
    2本（共24張）、印泥1個、借款人簽具之本票27張、榮民證
    1枚及丁○○質押之汽車駕照1枚等物都是宏明所有，而宏明
    將之放在伊包包裡。伊與宏明是經由朋友認識，大約在97年
    8月初在平鎮○○○○○路邊宏明要伊幫他收利息，並給伊
    薪資1個月3萬5000元，宏明在隔天並將扣案收利息所用之物
    品交付給伊，自8月初至8月底，每天幫宏明收取利息的人數
    不一定，但平均3至5人，收取的利息在3000元至5000元之間
    ，每10天利息10分等語（見臺灣桃園地方法院檢察署97年度
    偵字第21162號偵查卷宗第67頁至第68頁）；其於原審審理
    時另結證：伊受雇於庚○○工作內容為聯絡人收錢。庚○○
    給伊的薪資是1天1000元，1個月核發1次。伊最後一次領薪
    水是97年9月初。伊的老闆就是庚○○。臺灣桃園地方法院
    檢察署97年度偵字第21162號偵查卷宗第40頁記帳簿上記載
    「丙○○18500  8/30借」，是伊寫的，丙○○借1萬8500元
    ，8月30日借的等語（見原審審理卷第70頁、第71頁背面至
    第73頁）；黃居文於警詢時證稱：扣案之000000  0000號行
    動電話是作為借款人與老闆「宏明」聯繫、收放款之用，扣
    案之現金2000元，是伊收來的利息，記帳單是記錄借款人應
    付利息及時間，空白商業本票是供借款人簽具所用，印泥是
    讓借款人按壓指紋所用，借款人簽具之本票是向借款人收利
    息及本金之依據，另榮民證及汽車駕照是借款人質押之證件
    。平日都是宏明主動打電話給伊，會在電話裡指示應收款的
    對象及利息金額、收取日期，平常每2、3天都會將收到利息
    交給宏明，宏明是宋浩偉介紹給伊認識，伊在97年9月17日
    開始受雇於宏明為其收放款，宏明告知伊每月之薪資為3萬
    元，借款人簽具的本票都由老闆宏明保管等語（見臺灣桃園
    地方法院檢察署97年度偵字第21085號偵查卷宗第13頁至第
    14頁）；其另於偵訊時結證：伊認識宏明是宋浩偉介紹的，
    是97年8月初在中壢奪標KTV認識的，97年9月17日在平鎮○○○○○路邊，宏明告知伊要伊幫忙收利息，並給伊1個月3
    萬元的薪資，宏明開除宋浩偉以後，就問伊要不要收利息，
    伊幫宏明收過2次利息，自97年9月18日深夜到凌晨，在復興
    路與中正路口向程文華及葉佳園收取利息，除了此二次以外
    ，伊還有載過宋浩偉去收利息等語（見臺灣桃園地方法院檢
    察署97年度偵字第21162號偵查卷宗第69頁）；其復於原審
    審理時結證：大部分的本票都是老闆宏明保管，宏明跟宋浩
    偉是老闆與員工之關係等語（見原審審理卷第97頁、第98頁
    背面）屬實。細繹證人丙○○之證詞可知，證人丙○○指述
    其借款之對象係綽號「宏明」之男子，而非亦隨同在場之宋
    浩偉。且宋浩偉及黃居文各於97年8月初至8月底、97年9月
    初均受雇於綽號宏明之男子，而為宏明放款及收取利息乙節
    ，業據宋浩偉及黃居文證述明確如上，丙○○於附表一編號
    3所示之時地所借得之款項，係向綽號宏明之男子所借得無
    訛。再者，另參以癸○○、乙○○、子○○迭於警偵訊、辛○○於警詢皆指認其向綽號「宏明」之男子借款，「宏明」
    即為被告庚○○（各見臺灣桃園地方檢察署97年度偵字第
    21085號偵查卷宗第18頁、第24頁、第41頁、第48頁、第55
    頁至第58頁）。而被告於警偵訊時亦自承其綽號為「宏明」
    ，對外放款亦以「宏明」自稱（見臺灣桃園地方檢察署97
    年度偵字第21085號偵查卷宗第66頁至第67頁、第83頁）。
    再依證人丙○○、黃居文及宋浩偉上開所陳綽號宏明之人之
    外觀、身材及年齡，亦與被告庚○○之外貌、身高及年齡相
    符一致（見臺灣桃園地方檢察署97年度偵字第21085號偵查
    卷宗18頁）。稽此各端，堪認證人丙○○所指述綽號宏明之
    人，確為被告庚○○無疑。此外，復參以卷附扣案之記帳本
    （見臺灣桃園地方法院檢察署97年度偵字第21162號偵查卷
    宗第40頁），其上確記載有「丙○○18500 8/30借」等字，
    亦核與丙○○證述：其向被告庚○○等人借款之日期、金額
    及借得款項已預先扣除利息等節，大致相符，足認丙○○上
    開證述尚非無憑，應可採信。是綜上所述，被告庚○○於附
    表一編號3所示之時地，放款予被害人丙○○如附表一編號3
    所示之金額，並約定以每10天為1期收取利息（月息30分）
    ，且當場預扣第1期利息，而取得與原本顯不相當重利之事
    實，應堪認定。
(二)、被告庚○○雖以上詞置辯。惟查，被告庚○○前於原審準備
    程序時係供稱：附表一編號3所示部分，與伊無關等語（見
    原審審易卷第29頁）；復改稱：附表一編號3部分，伊忘記
    了等語（見原審審理卷第13頁背面）；再於原審審理時改稱
    ：附表一編號3部分，伊如果有去，也只是介紹他們認識而
    已云云（見原審審理卷第60頁背面），核其供詞前後不一，
    已難遽採。再者，丙○○證述其係向被告庚○○借款，而非
    宋浩偉，亦非黃居文，且丙○○尚能區分借款人是被告庚○○，而日後收取利息之人為宋浩偉或黃居文，當無誤認之虞
    。另衡情，倘若被告庚○○僅係介紹丙○○與宋浩偉或黃居
    文認識而非實際貸予款項之人，親身經歷借款過程之丙○○
    豈有誤認之理？抑且，宋浩偉及黃居文均分別證稱其等各自
    97年8月起、9月起受雇於被告庚○○幫忙放款及收取利息，
    亦說明如上，而互核其等證述如何認識被告庚○○、透過何
    種管道受雇於被告庚○○、受雇期間之薪資等情均若合符節
    ，應可採信，亦徵被告庚○○辯稱：其自97年6月起後即未
    再放款云云，自屬卸責之詞，尚不足採。
五、綜上所述，本件事證已明，被告庚○○上開辯詞，尚不足採
    ，其如附表一編號1 至7 所示之犯行均堪認定，均應依法論
    科。
六、核被告庚○○如附表一編號1至7所為9次放款行為，均係犯
    刑法第344條之重利罪。被告所為前開9次重利犯行，係趁被
    害人需錢孔急之際分別為之，其就編號7放款予癸○○部分
    ，既有3次放款行為，各次均具獨立性，每次均獨立成立一
    個重利罪，是以上9次放款行為，應予分論併罰。被告庚○○就附表一編號3所示之重利犯行與同案被告宋浩偉、黃居
    文有犯意聯絡及行為分擔，應論以共同正犯。公訴意旨雖認
    被告庚○○與宋浩偉、黃居文就附表一編號1、2、4至7所示
    之重利犯行亦均有犯意聯絡及行為分擔，惟查宋浩偉及黃居
    文證述其分別自97年8月間、9月初始受雇於被告庚○○，已
    說明如上，另外，亦無積極證據證明宋浩偉及黃居文就附表
    一編號1、2、4至7所示之重利犯行與被告庚○○間有犯意聯
    絡及行為分擔，是公訴意旨就此部分所認，尚有誤會，併此
    說明。
乙、無罪部分
一、公訴意旨略以：
    被告庚○○與宋浩偉、黃居文共同基於以借貸金錢而謀取與
    原本顯不相當重利之犯意聯絡，自民國92年2 月間起迄查獲
    止之期間，共同經營地下錢莊。適有如附表二所示急迫、輕
    率、無經驗之壬○○、己○○、丁○○等人因急需週轉，需
    錢孔急，經由廣告所留之0000000000號電話號碼與庚○○等
    人取得聯繫後，再由被告庚○○等人於附表二所示時間、地
    點，放款予附表二之被害人如附表二所示之金額，並約定以
    每十天為一期收取利息，且當場預扣第一期利息，收息日期
    屆至時，由庚○○本人或派宋浩偉、黃居文前往向壬○○等
    人收取利息及本金，以此方式取得與原本顯不相當之重利。
    因認被告庚○○就此部分均另涉犯刑法第344 條之重利罪嫌
    等語。
二、按犯罪事實應依證據認定之，無證據不得認定犯罪事實，不
    能證明被告犯罪者，應諭知無罪之判決，刑事訴訟法第154
    條第2 項、第301 條第1 項分別定有明文。又犯罪事實之認
    定，應憑證據，如未能發現相當證據，或證據不足以證明，
    自不能以推測或擬制之方法，作為裁判基礎，最高法院40年
    台上字第86號判例著有明文；且認定犯罪事實所憑之證據，
    雖不以直接證據為限，間接證據亦包括在內，然而無論直接
    證據或間接證據，其為訴訟上之證明，須於通常一般之人均
    不致有所懷疑，而得確信其為真實之程度者，始得據為有罪
    之認定，倘其證明尚未達到此一程度，而有合理之懷疑存在
    而無從使事實審法院得有罪之確信時，即應由法院為諭知被
    告無罪之判決，最高法院76年台上字第4986號判例亦著有明
    文。再檢察官對於起訴之犯罪事實，仍應負提出證據及說服
    之實質舉證責任，倘其所提出之證據，不足為被告有罪之積
    極證明，或其指出證明之方法，無從說服法院以形成被告有
    罪之心證，基於無罪推定之原則，自應為被告無罪判決之諭
    知，最高法院92年度台上字第128 號著有判例。
三、訊之被告庚○○否認有如公訴意旨所指之重利犯行，辯稱：
    伊並無於附表二編號1至3所示之時地借款予壬○○、己○○
    及丁○○等語。經查：
(一)、證人壬○○於警詢時證稱：伊於97年1月7日晚間9時左右，
    在桃園縣中壢市陽明醫院門口向宋浩偉及綽號大軍之人借款
    2萬元，當時先扣3000元作為利息，只交付伊1萬7000元，過
    了約1個半月後某日的晚上，一樣在陽明醫院跟宋浩偉跟綽
    號大軍之人借了2萬元，當時也是先扣3000元作為利息，只
    交付伊1萬7000元，聯絡電話，宋浩偉是0000000000號、綽
    號大軍之人為0000000000號，黃居文伊則沒見過，伊不認識
    綽號宏明之人等語（見臺灣桃園地方法院檢察署97年度偵字
    第21085號偵查卷宗第26頁至第27頁）明確；其另於原審審
    理時結證：伊會向宋浩偉借款，是朋友給伊電話號碼，伊就
    打過去，借款當時只有宋浩偉及綽號大軍之人二人，沒有其
    他人，在庭之人沒有伊所稱呼綽號大軍之人，在庭的宋浩偉
    是借錢，也是向伊收取利息的人，在警察問伊之前，伊沒有
    聽過綽號宏明的人等語（見原審審理卷第61頁至第63頁）綦
    詳。觀諸證人壬○○之上開證詞可知，借款予證人壬○○之
    人係宋浩偉及綽號大軍之人，並非被告庚○○，且證人壬○○聯繫借款之電話號碼分別為0000000000、0000000000號，
    ，亦非被告庚○○所用於聯繫放款事宜之0000000000號行動
    電話。此外，證人宋浩偉亦證稱：其受雇於被告庚○○之時
    間為97年8月初至97年8月底云云，業已說明如上，其另於原
    審審理時證稱：壬○○的部分是伊自己借款的，與庚○○並
    無關係等語（見本院審理卷第70頁背面），則壬○○向宋浩
    偉借款之時，宋浩偉尚未受雇於被告庚○○，是壬○○向宋
    浩偉借得之款項，究否為被告庚○○所放款，抑或宋浩偉自
    行借貸而與被告庚○○無關，即非無疑。
(二)、己○○於警詢、偵訊時證述：伊於97年9月17日晚間8時許，
    在桃園縣中壢市○○路陽明醫院前向2名男子即宋浩偉、黃
    居文借款3萬元，當時宋浩偉與黃居文先扣款4000元作為利
    息，只交付伊2萬6000元，月息是以40分計算，每10天交付1
    次利息4000元，直到1次還清3萬元止。收錢的人是宋浩偉來
    收，宋浩偉之聯絡電話為0000000000號等語（見臺灣桃園地
    方法院檢察署97年度偵字第21085號偵查卷宗第36頁、第57
    頁）；其另於原審審理時結證：宋浩偉有告知伊，會以0000
    000000號行動電話跟伊聯絡，伊是否有與0000000000號行動
    電話聯絡，伊不能確定，伊沒有聽過綽號宏明之人等語（見
    原審審理卷第64頁至第65頁）。又證人宋浩偉於原審審理時
    另證稱：己○○的部分是伊自己借款的，是透過朋友介紹認
    識的，己○○的部分沒有跟庚○○報備過，己○○的部分是
    伊自己借的。97年9月17日是伊自己放款給己○○。是己○○自己打電話給伊，說其朋友介紹這電話，伊就自己決定借
    款給己○○等語（見原審審理卷第70頁、第72頁）。綜依證
    人己○○、宋浩偉之前開證詞可知，證人己○○聯繫借款之
    電話號碼為0000000000號，並非被告庚○○所用於聯繫放款
    事宜之0000000000號行動電話。此外，宋浩偉亦證稱：其受
    雇於被告庚○○之時間為97年8月初至97年8月底云云，業已
    說明如上，是己○○向宋浩偉借款之時（97年9月17日），
    宋浩偉已未受雇於被告庚○○，則己○○向宋浩偉借得之款
    項，究否為被告庚○○所放款，亦非無疑。此外，被告庚○○前於97年間因施用第一級毒品案件，經原審法院於97年7
    月21日以97年度毒聲字第804號裁定令入勒戒處所觀察勒戒
    ，被告庚○○於97年9月15日入勒戒處所，至97年10月24日
    因無繼續施用傾向出所等情，有本院被告前案紀錄表1紙在
    卷足佐，可見己○○於附表二編號2所示之時地貸得款項時
    ，被告庚○○正於勒戒處所中施以觀察勒戒，則受人身自由
    拘束處分之被告庚○○，是否仍得指示宋浩偉對外貸予款項
    與證人己○○，即有可疑，足徵被告庚○○辯稱己○○部分
    與伊無關、證人即同案被告宋浩偉證稱己○○部分是伊自己
    所放款等語，尚非無稽。
(三)、另查丁○○於警詢時證稱：97年5月中旬晚間7時左右，在桃
    園縣中壢市○○路新屋交流道附近向1名年籍不詳年約30歲
    之男子借款2萬元，當時該名男子先扣2500元作為利息，只
    交付伊1萬7500元，伊不知道該名男子的真實姓名，因當天
    是看報紙所刊登的廣告「身分證借款」，伊就聯絡上，現在
    伊忘記聯絡電話，月息約37分，伊借款2萬元，需每10天交
    付1次利息2500元，宋浩偉及黃居文伊並不認識，每次向伊
    收取利息之人並不相同等語（見臺灣桃園地方法院檢察署97
    年度偵字第21085號偵查卷宗第51頁至第52頁）。觀諸丁○○之前開證詞，其並未明確指述其向何人借款、以何電話號
    碼聯絡借款，甚且丁○○亦證稱：其並不識得宋浩偉與黃居
    文，則丁○○於附表二編號3所示之時地，究否係向被告庚○○或宋浩偉、黃居文借得如附表二編號3所示之款項，已
    有可疑。雖員警自黃居文所駕駛之前開自用小客車扣得之本
    票中有丁○○所簽立之本票2張，記帳單上亦載有丁○○之
    姓名及貸予之金額，然縱認丁○○所借得之款項係向宋浩偉
    所借得，惟依宋浩偉、黃居文之前開證詞可知，其等受雇於
    被告庚○○之期間各為97年8月初至8月底及97年9月初，而
    丁○○借款之日期係97年5月中旬，則丁○○向宋浩偉借款
    之時，宋浩偉、黃居文尚未受雇於被告庚○○，亦難遽認丁○○借得之款項，係由被告庚○○所放款。
四、綜上所述，公訴人認被告庚○○就附表二編號1至3所示之重
    利罪嫌所憑之證據，尚未達通常一般人均不致有所懷疑，而
    得以確信其為真實之程度。此外，復查無其他積極證據足資
    證明被告庚○○有公訴人所指附表二編號1至3之重利犯行，
    揆諸前揭說明，自應就此部分為被告庚○○無罪之判決。
丙、
一、原審就如附表一編號1至6部分，認被告犯罪事證明確，適用
    刑法第28條、第344條、第41條第1項前段、第38條第1項第2
    款，刑法施行法第1條之1第1項、第2項前段，中華民國九十
    六年罪犯減刑條例第2條第1項第3款、第9條之規定，並審酌
    審酌被告正值壯年，不思以正當工作謀求生計，而為重利之
    行為，其犯罪之動機、目的、手段均非可取，所為擾亂社會
    金融秩序，所生危害非輕，犯後坦承部分犯行，其智識程度
    亦非低，及其素行、生活狀況等一切情狀，分別量處如附表
    所示之刑，並諭知易科罰金之折算標準。並說明如附表一編
    號1、4、6犯行之犯罪時間，係於96年4月24日以前，合於中
    華民國九十六年罪犯減刑條例規定之減刑要件，應依該條例
    第2條第1項第3款之規定，減其宣告刑2分之1，並諭知易科
    罰金折算之標準。扣案之門號0000000000號行動電話（含
    SIM卡1枚）1支、空白商業本票2本（共24張）、印泥1只、
    記帳單18紙，為被告所有而供本件犯罪所用或供犯罪預備之
    物，依刑法第38條第1項第2款規定，均宣告沒收。扣案之借
    款人簽具之本票27張均非附表一編號1至7所示被害人所簽立
    ，尚無積極證據認與本案有關；扣案之現金2000元亦無積極
    證據可認為本件犯罪之所得；扣案之榮民證1枚、丁○○汽
    車駕駛執照1枚，非屬被告所有，亦非違禁物，爰均不予宣
    告沒收。經核認事用法及量刑均無不合。又原審就公訴意旨
    所指如附表二部分，認被告之犯罪不能證明，而為無罪之諭
    知，亦無不合。檢察官上訴意旨就上開有罪部分認原判決量
    刑太輕，就附表二所示部分，認應成立犯罪，核均非有理由
    ，其此部分之上訴應予駁回。
二、原判決就附表一編號7部分，對被告論罪科刑。固非無見。
    惟此部分原判決僅認定其犯罪時間為96年間，致無從判斷有
    無中華民國九十六年罪犯減刑條例之適用，事實欠明，已有
    未合。又被告既放款予癸○○三次，即該當於三個重利罪名
    。原判決僅論以一罪，亦非適法。檢察官上訴雖未指摘及此
    ，然原判決關於此部分既有可議，自應由本院將原判決關於
    此部分及執行刑撤銷，自為判決。爰審酌被告正值壯年，不
    思以正當工作謀求生計，而為重利之行為，其犯罪之動機、
    目的、手段均非可取，所為擾亂社會金融秩序，所生危害非
    輕，犯後坦承犯行，及其智識程度非低、素行、生活狀況等
    一切情狀，量處如附表編號7所示之刑，又其犯罪時間，據
    被告於本院陳稱：係在96年農曆年期間等語。則應係在96
    年1、2月間，即係於96年4月24日以前，合於中華民國九十
    六年罪犯減刑條例規定之減刑要件，依該條例第2條第1項第
    3款之規定，減其宣告刑2分之1。並與上開駁回部分定其應
    執行刑，爰審酌其犯罪之一切情狀，並參酌檢察官之求刑及
    上訴意旨定其應執行刑十月。以上並分別諭知易科罰金折算
    之標準。扣案之門號0000000000號行動電話（含SIM卡1枚）
    1支、空白商業本票2本（共24張）、印泥1只、記帳單18紙
    ，為被告所有而供本件犯罪所用或供犯罪預備之物，依刑法
    第38條第1項第2款規定，均宣告沒收。
據上論斷，應依刑事訴訟法第368條、第369條第1項前段、第364
條、第299條第1項前段，刑法第344條、第41條第1項前段、第38
條第1項第2款、第51條第5款，刑法施行法第1條之1第1項、第2
項前段，中華民國九十六年罪犯減刑條例第2條第1項第3款、第9
條、第11條，判決如主文。
本案經檢察官林秀濤到庭執行職務。
中    華    民    國    99    年     5    月     4     日
                  刑事第十二庭審判長法  官  蔡永昌
                                    法  官  吳啟民
                                    法  官  蔡國在
以上正本證明與原本無異。
不得上訴。
                                    書記官  顧哲瑜
中    華    民    國    99    年    5     月    4     日
附錄：本案論罪科刑法條全文
刑法第344 條（重利罪）
乘他人急迫、輕率或無經驗貸以金錢或其他物品，而取得與原本
顯不相當之重利者，處1 年以下有期徒刑、拘役或科或併科1 千
元以下罰金。
附表一
┌──┬───┬────┬─────┬─────┬────┬───┬────────────┐
│編號│被害人│借款時間│   本金   │第一次預扣│計息方式│ 月息 │    所犯罪名            │
│    │      │借款地點│（新臺幣）│利息      │        │      ├────────────┤
│    │      │        │          │（新臺幣）│        │      │  主刑及從刑            │
│    │      │        │          │          │        │      │                        │
├──┼───┼────┼─────┼─────┼────┼───┼────────────┤
│ 1  │甲○○│96.2.20 │1萬元     │1000元    │每10天收│30分  │乘他人急迫，貸以金錢，而│
│    │      │平鎮市平│          │          │1次,每次│      │取得與原本顯不相當之重利│
│    │      │鎮國中  │          │          │利息收取│      │。                      │
│    │      │        │          │          │1000元，│      ├────────────┤
│    │      │        │          │          │直至一次│      │處有期徒刑貳月，如易科罰│
│    │      │        │          │          │還清本金│      │金，以新臺幣壹仟元折算壹│
│    │      │        │          │          │為止。  │      │日，減為有期徒刑壹月，如│
│    │      │        │          │          │        │      │易科罰金，以新臺幣壹仟元│
│    │      │        │          │          │        │      │折算壹日。              │
│    │      │        │          │          │        │      │扣案之門號0000000000號行│
│    │      │        │          │          │        │      │動電話（含SIM 卡壹枚）壹│
│    │      │        │          │          │        │      │支、記帳單拾捌張、空白本│
│    │      │        │          │          │        │      │票貳本（合計貳拾肆張）、│
│    │      │        │          │          │        │      │印泥壹只，均沒收。      │
├──┼───┼────┼─────┼─────┼────┼───┼────────────┤
│ 2  │乙○○│97.5月中│2萬元     │2000元    │每10天收│22.5分│乘他人急迫，貸以金錢，而│
│    │      │旬某日  │          │          │1次,每次│      │取得與原本顯不相當之重利│
│    │      │中壢市中│          │          │利息收取│      │。                      │
│    │      │正路    │          │          │1500元，│      ├────────────┤
│    │      │        │          │          │直至一次│      │處有期徒刑貳月，如易科罰│
│    │      │        │          │          │還清本金│      │金，以新臺幣壹仟元折算壹│
│    │      │        │          │          │為止。  │      │日。                    │
│    │      │        │          │          │        │      │扣案之門號0000000000號行│
│    │      │        │          │          │        │      │動電話（含SIM 卡壹枚）壹│
│    │      │        │          │          │        │      │支、記帳單拾捌張、空白本│
│    │      │        │          │          │        │      │票貳本（合計貳拾肆張）、│
│    │      │        │          │          │        │      │印泥壹只，均沒收。      │
├──┼───┼────┼─────┼─────┼────┼───┼────────────┤
│ 3  │丙○○│97.8月30│2萬元     │2000元    │每10天收│30分  │共同乘他人急迫，貸以金錢│
│    │      │日      │          │          │1次,每次│      │，而取得與原本顯不相當之│
│    │      │桃園市  │          │          │利息收取│      │重利。                  │
│    │      │縣府路  │          │          │2000元，│      ├────────────┤
│    │      │        │          │          │直至一次│      │處有期徒刑貳月，如易科罰│
│    │      │        │          │          │還清本金│      │金，以新臺幣壹仟元折算壹│
│    │      │        │          │          │為止。  │      │日。                    │
│    │      │        │          │          │        │      │扣案之門號0000000000號行│
│    │      │        │          │          │        │      │動電話（含SIM 卡壹枚）壹│
│    │      │        │          │          │        │      │支、記帳單拾捌張、空白本│
│    │      │        │          │          │        │      │票貳本（合計貳拾肆張）、│
│    │      │        │          │          │        │      │印泥壹只，均沒收。      │
├──┼───┼────┼─────┼─────┼────┼───┼────────────┤
│ 4  │辛○○│96.1月間│2萬元     │3000元    │每5天收1│75分  │乘他人急迫，貸以金錢，而│
│    │      │桃園市經│          │          │次,每次 │      │取得與原本顯不相當之重利│
│    │      │國路、大│          │          │利息收取│      │。                      │
│    │      │興西路口│          │          │2500元，│      ├────────────┤
│    │      │        │          │          │直至一次│      │處有期徒刑貳月，如易科罰│
│    │      │        │          │          │還清本金│      │金，以新臺幣壹仟元折算壹│
│    │      │        │          │          │為止。  │      │日，減為有期徒刑壹月，如│
│    │      │        │          │          │        │      │易科罰金，以新臺幣壹仟元│
│    │      │        │          │          │        │      │折算壹日。              │
│    │      │        │          │          │        │      │扣案之門號0000000000號行│
│    │      │        │          │          │        │      │動電話（含SIM 卡壹枚）壹│
│    │      │        │          │          │        │      │支、記帳單拾捌張、空白本│
│    │      │        │          │          │        │      │票貳本（合計貳拾肆張）、│
│    │      │        │          │          │        │      │印泥壹只，均沒收。      │
├──┼───┼────┼─────┼─────┼────┼───┼────────────┤
│ 5  │戊○○│97.5月下│2萬元     │2000元    │戊○○1 │10分  │乘他人急迫，貸以金錢，而│
│    │      │旬      │          │          │個月即還│      │取得與原本顯不相當之重利│
│    │      │地點不詳│          │          │清本金  │      │。                      │
│    │      │        │          │          │        │      ├────────────┤
│    │      │        │          │          │        │      │處有期徒刑貳月，如易科罰│
│    │      │        │          │          │        │      │金，以新臺幣壹仟元折算壹│
│    │      │        │          │          │        │      │日。                    │
│    │      │        │          │          │        │      │扣案之門號0000000000號行│
│    │      │        │          │          │        │      │動電話（含SIM 卡壹枚）壹│
│    │      │        │          │          │        │      │支、記帳單拾捌張、空白本│
│    │      │        │          │          │        │      │票貳本（合計貳拾肆張）、│
│    │      │        │          │          │        │      │印泥壹只，均沒收。      │
├──┼───┼────┼─────┼─────┼────┼───┼────────────┤
│ 6  │子○○│96.3月下│5萬元     │5000元    │每10天收│10分  │乘他人急迫，貸以金錢，而│
│    │      │旬      │          │          │1次,每次│      │取得與原本顯不相當之重利│
│    │      │中壢市延│          │          │利息收取│      │。                      │
│    │      │平路    │          │          │5000元，│      ├────────────┤
│    │      │        │          │          │直至一次│      │處有期徒刑貳月，如易科罰│
│    │      │        │          │          │還清本金│      │金，以新臺幣壹仟元折算壹│
│    │      │        │          │          │為止。  │      │日，減為有期徒刑壹月，如│
│    │      │        │          │          │        │      │易科罰金，以新臺幣壹仟元│
│    │      │        │          │          │        │      │折算壹日。              │
│    │      │        │          │          │        │      │扣案之門號0000000000號行│
│    │      │        │          │          │        │      │動電話（含SIM 卡壹枚）壹│
│    │      │        │          │          │        │      │支、記帳單拾捌張、空白本│
│    │      │        │          │          │        │      │票貳本（合計貳拾肆張）、│
│    │      │        │          │          │        │      │印泥壹只，均沒收。      │
├──┼───┼────┼─────┼─────┼────┼───┼────────────┤
│ 7  │癸○○│96年1、2│3次共6 萬 │每次2萬， │每10天收│ 30分 │乘他人急迫，貸以金錢，而│
│    │      │月間中壢│元        │各先預扣  │1次,每次│      │取得與原本顯不相當之重利│
│    │      │市○○路│          │2000元    │利息各收│      │。共三罪。              │
│    │      │        │          │          │取2000元│      ├────────────┤
│    │      │        │          │          │，直至一│      │各處有期徒刑貳月，如易科│
│    │      │        │          │          │次還清本│      │罰金，以新臺幣壹仟元折算│
│    │      │        │          │          │金2萬元 │      │壹日。均減為有期徒刑壹月│
│    │      │        │          │          │為止。(3│      │，如易科罰金，以新臺幣壹│
│    │      │        │          │          │次借款各│      │仟元折算壹日。          │
│    │      │        │          │          │別計算) │      │扣案之門號0000000000號行│
│    │      │        │          │          │        │      │動電話（含SIM 卡壹枚）壹│
│    │      │        │          │          │        │      │支、記帳單拾捌張、空白本│
│    │      │        │          │          │        │      │票貳本（合計貳拾肆張）、│
│    │      │        │          │          │        │      │印泥壹只，均沒收。      │
└──┴───┴────┴─────┴─────┴────┴───┴────────────┘
附表二
┌──┬───┬────┬─────┬─────┬────┬───┐
│編號│被害人│借款時間│  本 金   │第一次預扣│計息方式│ 月息 │
│    │      │借款地點│（新臺幣）│利息      │        │      │
│    │      │        │          │（新臺幣）│        │      │
├──┼───┼────┼─────┼─────┼────┼───┤
│ 1  │壬○○│97.1.7  │第一次：2 │第一次：  │每10天收│45分  │
│    │      │中壢市陽│萬第二次：│3000元第二│1次,每次│      │
│    │      │明醫院  │2萬       │次：      │利息收取│      │
│    │      │        │          │3000元    │6000元，│      │
│    │      │        │本金共4萬 │          │直至一次│      │
│    │      │        │元        │          │還清本金│      │
│    │      │        │          │          │為止。  │      │
├──┼───┼────┼─────┼─────┼────┼───┤
│ 2  │己○○│97.9.17 │3萬元     │4000元    │每10天收│40分  │
│    │      │中壢市陽│          │          │1次,每次│      │
│    │      │明醫院  │          │          │利息收取│      │
│    │      │        │          │          │4000元，│      │
│    │      │        │          │          │直至一次│      │
│    │      │        │          │          │還清本金│      │
│    │      │        │          │          │為止。  │      │
├──┼───┼────┼─────┼─────┼────┼───┤
│ 3  │丁○○│97.5月中│2萬元     │2500元    │每10天收│37.5分│
│    │      │旬      │          │          │1次,每次│      │
│    │      │中壢市民│          │          │利息收取│      │
│    │      │族路新屋│          │          │2500元，│      │
│    │      │交流道旁│          │          │直至一次│      │
│    │      │        │          │          │還清本金│      │
│    │      │        │          │          │為止。  │      │
└──┴───┴────┴─────┴─────┴────┴───┘

司法院資訊處製作；財團法人民間司法改革基金會備份。
